【裁判字號】    95,台上,6831
【裁判日期】    951208
【裁判案由】    殺人等罪
【裁判全文】
最高法院刑事判決            九十五年度台上字第六八三一號
上  訴  人  甲○○
                    樓（
選任辯護人  邢  越律師
上列上訴人因殺人等罪案件，不服台灣高等法院中華民國九十五
年八月十日第二審更審判決（九十五年度上更（一）字第二二四
號，起訴案號：台灣士林地方法院檢察署九十三年度偵字第六六
六八、七九六六、八三四四、八八０八、九六一四、九六一五號
），提起上訴，本院判決如下：
    主  文
原判決撤銷，發回台灣高等法院 。
    理  由
本件原判決認定：上訴人甲○○因其妻舅謝榮文（已死亡）告知
於彰化縣二林鎮廣興巷三十九號老家庭院埋有德國SIG SAUER 廠
製造P226型口徑9mm制式手槍一枝（槍枝管制編號0000000000 內
裝填子彈十顆），其明知未經許可不得持有槍、彈，竟因其經營
之丞航貨運行於彰化縣溪湖鎮○○路所設之彰化站曾遭人騷擾，
為防止其站所再受騷擾，竟於民國九十三年五月間，前往上址取
出槍、彈，置於溪湖鎮之站所內，未經許可而非法持有上開槍、
彈。迄同年六月十三日晚間，上訴人攜帶該等槍、彈，搭乘其司
機劉志龍（由第一審法院另結）駕駛之車號6013- FJ自用小客車
（登記名義人為洪評愉）上台北，並暫時將上開槍、彈置於該自
用小客車上。翌（十四）日晚間二十二時許，上訴人與其友詹德
隆、李秀明、劉志龍及員工多人在台北市南港區○○○路六十巷
二號地下一樓丞航貨運行內泡茶聊天時，彭繼正因先前呂金智與
上訴人之員工發生停車糾紛，乃夥同呂金智、魏嘉樺及其他不詳
姓名男子數人攜帶榔頭至該處與上訴人理論，雙方發生口角，彭
繼正乃以現場泡茶用之茶壺猛砸上訴人，並與呂金智、魏嘉樺等
共同徒手毆打上訴人，致其臉、鼻多處受傷流血（傷害部分未據
告訴）。嗣因李秀明在場勸架，彭繼正一行人始步上一樓，轉入
中坡北路五十巷離去，隨行之某人復在中坡北路五十巷內開兩槍
挑釁。上訴人與劉志龍等人亦隨後登上一樓，上訴人因被毆疼痛
且流血甚多，復因與彭繼正同行之某人開兩槍挑釁，氣憤至極，
乃基於殺害彭繼正之犯意，經由劉志龍自停放於丞航貨運行旁之
萊爾富便利商店前之6013－FJ自用小客車上取得上開已裝填子彈
之手槍後，旋沿中坡北路五十巷跑步追趕並接續朝彭繼正射擊子
彈，於彭繼正逃至中坡北路五十巷底岔路口右轉後，仍不罷手，
尾隨右轉並續朝彭繼正射擊子彈，直至十發子彈射罄為止。彭繼
正因而中槍，胸部及背部有槍傷傷口四處，腹部、四肢左前臂有
槍傷二處，其中左胸一槍進入體內，穿通左肺下葉，經橫膈膜至
胃小彎再進入肝左葉貫穿出肝右葉，因胃、肝被擊中，腹腔內出
血血液超過一五００西西，經送往台北市內湖區三軍總醫院急救
，於九十三年六月十四日二十三時十二分，因出血休克不治死亡
。上訴人於犯案後，囑劉志龍以6013－FJ自用小客車先載其至台
北市○○區○○路二段一一五巷一弄一之一號住處更換衣褲後，
再載至台北縣泰山鄉○○路○段一二六號前，要劉志龍下車自行
搭車返回其彰化家中，上訴人則駕駛該自用小客車逃亡。嗣上訴
人為求脫罪，經由綽號「大池」之不詳姓名男子聯繫，於九十三
年七月十三日凌晨一時許，在台北縣泰山鄉○○○路一三六號前
與劉志龍碰面，親自將作案之手槍交付劉志龍，並要求劉志龍向
警方供述係劉志龍殺害彭繼正，以頂替上訴人。劉志龍應允後，
遂於同日十時許，向台北市政府警察局南港分局投案，並繳交上
開手槍一枝，惟經警識破，乃據實供出上訴人犯案。嗣由台灣士
林地方法院檢察署檢察官核發拘票，經警於九十三年八月三十一
日十六時十分許，在基隆市○○區○○路三三二之一號四樓拘提
上訴人到案等情。因而撤銷第一審之科刑判決，改判仍論上訴人
以未經許可，持有手槍罪，處有期徒刑陸年，併科罰金新台幣（
下同）拾萬元，諭知罰金如易服勞役之折算標準，扣案之德國SI
G SAUER廠製造P226型口徑9mm制式手槍壹枝（槍枝管制編號0000
000000）沒收；又殺人罪，處有期徒刑拾年陸月，諭知扣案之德
國SIGSAUER廠製造P226 型口徑9mm制式手槍壹枝（槍枝管制編號
0000000000）沒收；定應執行刑為有期徒刑拾肆年伍月，併科罰
金拾萬元，及諭知罰金如易服勞役之折算標準，扣案之德國 SIG
SAUER廠製造P226型口徑9mm制式手槍壹枝（槍枝管制編號000000
0000）沒收。固非無見。
惟查：（一）客觀上為法院認定事實及適用法律基礎之證據，雖
已調查而其內容尚未完全明瞭者，即與未經調查無異，如遽行判
決，仍屬應於審判期日調查之證據未予調查，依刑事訴訟法第三
百七十九條第十款之規定，其判決當然違背法令。原判決事實認
定：九十三年六月十三日晚間，上訴人攜帶該等槍、彈，搭乘其
司機劉志龍駕駛之車號6013－FJ自用小客車北上台北，並暫時將
上開槍、彈置於該自用小客車上；……上訴人因被毆疼痛且流血
甚多，復因與彭繼正同行之某人開兩槍挑釁，氣憤至極，乃基於
殺害彭繼正之犯意，經由劉志龍，自停放於丞航貨運行旁之萊爾
富便利商店前之6013－FJ自用小客車上取得上開已裝填子彈之手
槍各等情（見原判決第二頁第一至四行、第十五至十八行）；理
由內說明：上訴人於九十三年六月十三日晚間，僅係攜帶本案槍
、彈搭乘其司機劉志龍駕駛之自用小客車北上台北，嗣將上開槍
彈置於該自用小客車上，僅係暫時利用該自用小客車作為交通工
具及藏置之場所，尚查無其他積極證據足認其與所僱用之司機劉
志龍間，有共同持有該槍彈之犯意聯絡；至於九十三年六月十四
日晚間，亦僅係於慌忙中利用其所僱用之司機劉志龍作為取得槍
彈之工具，亦查無其他積極證據足認其與所僱用之司機劉志龍間
，有如何共同持有槍彈或殺人之犯意聯絡云云（原判決第三十二
頁第十六至二十三行）。因而認上訴人係單獨犯罪。惟查：上訴
人於偵查中供稱：「劉志龍在人行道上，手上拿槍交給我」、「
事實上在我6013－FJ車上他（指劉志龍）有拿槍」（九十三年度
偵字第八三四四號卷第八四、八五頁）；於第一審供述：「槍枝
我本來放在彰化站，後來我叫劉志龍把槍拿去車上放，劉志龍當
時有把彈夾拆開來看，裡面有十發子彈，槍是劉志龍從車上拿給
我的，我有把子彈發射完。」（第一審卷一第六十頁）、「９０
手槍是我放在車上，案發當時，我受傷在地下室，他先跑上來，
我就跟著上來，我看到劉志龍手上拿槍，我就把他的槍拿過來」
（同上卷第一百十六頁）、「我聽到李秀明喊劉志龍說有也不先
拿出來，然後我轉過去看劉志龍站在萊爾富門口那邊……劉志龍
當時距離我約一、二十公尺。後來我走去萊爾富門口和劉志龍會
合，會合後，劉志龍拿槍給我，劉志龍是把槍拿在手上，把槍直
接拿給我」（第一審卷四第三十一頁，及第一百七十一頁參照）
、「我聽到李秀明喊他，我往劉志龍方向看去，就看到劉志龍手
上有槍」（同上卷第三十二頁）、「是六月十三日晚上我從彰化
站叫劉志龍把槍放在車上」（同上卷第一百七十一頁），「槍是
劉志龍去車上拿的，我上來的時候，劉志龍已經把槍拿在手上，
我走過去，問劉志龍在做什麼，剛才不認識的人為何要讓他進來
公司，劉志龍沒說話，一下子我就聽到槍聲，往巷底看又看到槍
的火光並聽到槍聲，我就從劉志龍手上把槍拿過來」（同上卷第
一百七十三頁），於原審法院上訴審審理中供稱「我是在九十三
年五月底去拿槍枝，槍枝是否德制，我不清楚，子彈幾顆，我沒
有算，是劉志龍算的」（原審上訴卷二第七十五頁）、「那時我
有流血，我想要去就醫，才會上樓，不是我去拿手槍，是劉志龍
先跑上去拿手槍的，我上來後，看到他拿手槍站在萊爾富門口，
我問他什麼事情，我有從劉志龍手上拿手槍」（同上卷第七十六
頁）；嗣於更審審理中亦稱：「我上來時，劉志龍已拿出槍來了
。」（原審更一卷第一百二十八頁）各等語。若所述屬實，能否
謂劉志龍並未持有該槍、彈，及與上訴人不具犯意之聯絡，饒堪
研求；另查劉志龍於原審證稱：「是頭髮白白那個人（指李秀明
）叫我去拿（槍），我拿出來後，剛好我老闆從地下室上來，看
到我拿槍就把槍拿去追對方」、「（既然對方已經答應離開，為
何又叫你去拿槍？）因為我上去，他（指彭繼正方面的人）拿槍
比我，又開一槍，所以叫我去拿槍」等語（原審卷一第一百二十
、一百二十二頁），與上訴人所供不盡相符，然就係其先自車上
取出手槍交付上訴人之事實陳述，則無二致，而劉志龍取出槍枝
之動機、目的為何？此與上訴人是否僅單獨未經許可持有槍、彈
，而與劉志龍無何犯意聯絡？及劉志龍對上訴人持槍射擊殺人之
行為是否具有刑責？並非全無疑義。原審仍未調查釐清，勾稽明
白，並詳細說明其得心證之理由，即逕為前揭認定，難謂無調查
職責未盡及理由不備之違誤。（二）審理事實之法院對於卷內與
被告犯罪是否成立有關，苟為發現真實所必要，或於公平正義之
維護，或對於被告利益有重大關係之事項，而依法應予調查之證
據，如未詳加調查，或雖已調查，仍未調查明白，則尚難遽為被
告有利或不利之認定。原判決理由內說明：依卷附台北市政府警
察局南港分局「彭繼正槍擊命案現場勘查卷」內所載九十三年六
月十四日槍擊現場鑑識採擷之彈殼、彈頭數量有「彈殼十二顆、
彈頭一顆、彈頭碎片四片」；再依該警分局「證物送驗紀錄表」
記載送驗證物「彈殼六件、彈殼三件、彈殼三件、彈頭碎片一件
、彈頭一件、彈頭碎片三件」；又內政部警政署刑事警察局九十
三年八月十三日刑鑑字第０九三０一三０六七八號槍彈鑑定書則
記載：「彈殼六顆、彈殼三顆、彈殼三顆、彈頭碎片一片、彈頭
一顆、彈頭碎片三片」。則當時現場採擷之彈殼、彈頭數量與送
請鑑定之數量均為「彈殼十二顆、彈頭一顆、彈頭碎片四片」，
並無現場採擷之彈殼、彈頭數量與送請鑑定之數量互有不符之情
事。至於證人林昭成於九十四年十一月十一日在原法院審理時證
稱：當時在現場找到「彈殼十三顆、彈頭三顆」等語；核與上揭
現場採證、送鑑定之資料不符，應係事後誤記所致，尚不影響現
場採證資料之認定等情（原判決第十八頁最後一行至第十九頁第
十六行）。惟依卷附台北市政府警察局南港分局刑事偵查卷內所
載九十三年六月十四日槍擊案七、現場鑑識：（一）經本分局鑑
識人員暨市警局鑑識支援人員採證，現場發現已擊發「彈殼十二
顆、彈頭三顆」（九十三年度他字第一七六三號卷第三頁），亦
與原判決上開說明不符，對此本院前次發回意旨已指明，應予究
明，原審雖於更審中向台北市政府警察局南港分局函查現場採集
之彈殼、彈頭各若干？經該分局以九十五年四月二十一日台北市
警南分刑字第０九五三０八四二六００號函覆以：「經調閱本分
局原卷，於九十三年六月十五日至現場鑑識時所採集之證物為已
擊發彈殼六顆、彈殼三顆、彈殼三顆、彈頭碎片一片、彈頭一顆
、彈頭碎片三片（詳如證物送驗紀錄表）」，並檢附證物送驗紀
錄表為憑（見原審更一卷第六十二頁、六十三頁，按此即原判決
上開理由所載之證物送驗紀錄表）。則顯然該警分局僅以上開證
物送驗紀錄表所載內容據以函覆原審法院，並未再為相關查證，
究實情如何，仍不無疑義，而林昭成證述之內容是否確係事後誤
記所致，亦非無研求之餘地，辯護人就此於原審聲請再傳喚林昭
成作證（見原審更一卷第六十七、一百二十六、一百四十三頁）
，原審未予傳喚，亦未說明不予調查之理由，亦有調查職責未盡
及判決不備理由之違背法令。以上或為上訴意旨所指摘，或為本
院得依職權調查之事項，應認原判決仍有撤銷發回之原因。又原
判決事實認彭繼正等人係攜帶「榔頭」前往與上訴人理論（原判
決第二頁第九行），並未認定彼等攜帶槍枝，然又認定隨行之某
人復在中坡北路五十巷內開二槍挑釁（原判決第二頁第十三、十
四行），前後亦不無齟齬，案經發回，併予指明。
據上論結，應依刑事訴訟法第三百九十七條、第四百零一條，判
決如主文。
中    華    民    國  九十五  年   十二   月    八    日
                      最高法院刑事第六庭
                          審判長法官  林  增  福
                                法官  邵  燕  玲
                                法官  張  清  埤
                                法官  陳  世  雄
                                法官  蔡  國  在
      本件正本證明與原本無異
                                      書  記  官
中    華    民    國  九十五  年   十二   月   十二   日
                                                      Ｑ


司法院資訊處製作；財團法人民間司法改革基金會備份。
